【裁判字號】    98,勞訴,114
【裁判日期】    990114
【裁判案由】    返還溢領款
【裁判全文】
臺灣板橋地方法院民事判決             98年度勞訴字第114號
原      告  優加力實業有限公司
法定代理人  乙○○
訴訟代理人  莊明翰律師
被      告  戊○○
訴訟代理人  丁○○
上列當事人間返還溢領款事件，本院於民國98年12月31日言詞辯
論終結，判決如下：
    主  文
原告之訴駁回。
訴訟費用由原告負擔。
    事實及理由
一、原告主張：
  (一)被告戊○○自民國92年2 月起任職原告優加力實業有限公司
    ，擔任計日領薪之工作人員，每日日薪新臺幣（下同）750
    元，98年3月調整為每日日薪760元。惟經原告查帳發現被告
    自92年2月起至98年6月止溢領薪資達540,850元，原告曾2次
    以律師函請求被告返還溢領薪資，被告均置之不理。
  (二)原告公司採三班輪班制，早班8至16時，每班薪資700元；中
    班16至0（24）時，每班薪資750元，98年3月調整為760元；
    晚班0至8時，每班薪資800元。被告為中班按日計薪人員，
    每班薪資750 元，若被告除上中班外，另上早班或晚班，符
    合勞動基準法之加班規定時，早班加班，每班薪資1,194 元
    ；晚班加班，每班薪資1,364 元。被告係Ｂ卡日薪人員，原
    告每月分2 次給付薪資，經原告依被告打卡紀錄及上開薪資
    計算，被告自92年9月起至98年6月止可領薪資為1,613,926
    元，實領薪資為2,289,475元，溢領薪資675,549元，原告僅
    先就其中540,850元請求。
  (三)依證人丙○○所證述被告為日薪人員，有上工才有薪資。被
    告如於公休日上班，被告除領加班費外，亦加領中班費750
    元，此即原告請求返還溢領部分。且兩造間並未約定公休給
    薪750元及公休加班（1,279＋750）。證人甲○○以自己立
    下之規矩發放薪資，未經股東會或董事會通過或決議，且非
    依被告應徵時兩造間約定之給薪方式給薪。證人甲○○證述
    不實。依行政院勞工委員會96年8月7日勞動2字第096013060
    0號函釋：「按時計酬者，勞資雙方以不低於95元約定每小
    時工資額，除另有約定外，允認已給付勞動基準法第39條所
    定例假日照給之工資，毋須再行加給。．．．，按日計酬者
    約定之日薪，於法定正常工作時間內，仍不得低於95元乘以
    工作時數之金額。至有關延時工資、休假日出勤加給工資之
    計算，依前開按時計酬者之核計規定辦理。」。原告於98年
    7月6日上下午各電知被告上班，被告未上班，原告以被告無
    故曠工達3日以上，於98年7月10日公告依勞動基準法第12條
    第1項第6款終止兩造間之勞動契約。爰依不當得利之法律關
    係，請求被告如數返還及法定遲延利息等語。併為聲明：被
    告應返還原告540,850元，及自起訴狀繕本送達被告翌日起
    至清償日止，按年息百分之五計算之利息。
二、被告則以：
  (一)被告自92年9 月起受雇於原告，並於98年7月8日因原告違反
    勞動契約及勞動基準法而被迫離職（我原在公司從事上釉部
    分的工作，一直在放無薪假，我於98年7月8日向經理王志誠
    表明終止勞動契約，因為每月只領幾千塊錢所以沒有辦法繼
    續工作。），被告業已向原告訴請資遣費等。被告於受雇期
    間並無不當得利之情事。打卡紀錄及編號只能區分管理與勞
    動階層，不能證明被告有何不當得利之情事。
  (二)勞動契約是約定三班制，一班八小時薪水為700 元，中班加
    50元，晚班加100元，每月有6天工作假（隔週休二日），國
    定假日亦不休息，我與公司僅有口頭約定沒有書面勞動契約
    。兩造間勞動契約之薪資給付含每日工資、例休、全勤獎金
    、燒製小磁磚之補貼、假日或非假日加班費、．．．等，如
    被告當月未休假，則平均每月薪資將逾32,000元以上。原告
    以單純日薪制（約定部分全然不算數）作為不當得利之基礎
    ，而本件訴訟，已再經勞工局於98年11月23號發函北勞安字
    第0980979691號函作最後之確認，已明確說明，原告請求無
    理由。訂約當時並無提及日薪制，故被告方面亦再次請求
    審判長在審酌相關事證後，能就雙方之實質契約關係說明之
    ，並確認之。以使實質契約關係明確化。
  (三)被告於甲○○擔任負責人期間工作將近5 年而於言詞辯論中
    ，甲○○也認為被告並無不當得利情事，故實質契約關係本
    來在當事人間運作良善，毫無問題。而今臨時管理人乙○○
    竟以不當得利提起本訴。前負責人都認為無問題，被告也不
    知到底有何溢領之情事。（附註﹕勞動契約存在近6年，而
    被告於甲○○任負責人時工作近5年）。證人丙○○之說明
    日薪人員，頂多說明被告以日計薪之受領薪資方式，但並未
    說明被告為日薪制，況且張家銘先生亦混淆日薪制與以日計
    薪之區別，更不知勞動基準法之意涵。依勞動基準法第36、
    37、38、39條規定，雇主應於例假日給薪；雇主經徵得勞工
    同意於休假日工作者工資應加倍發給，故原告主張之假日給
    薪之返還誠屬無理由。再者由證人丙○○證詞亦指出公司有
    全勤獎金發給，故原告主張之全勤獎金返還誠屬無理由等語
    ，資為抗辯。併為答辯聲明：原告之訴駁回。
三、兩造均不爭執之事實：
  (一)原告公司採三班輪班制，早班8至16時，每班薪資700元；中
    班16至0（24）時，每班薪資750元，98年3月調整為760元；
    晚班0至8時，每班薪資800元。被告自92年9月起至98年6 月
    間任職被告公司，擔任中班按日計薪人員（Ｂ卡日薪人員）
    ，中班16至0（24）時，每班薪資750元，98年3月調整為760
    元；晚班0至8時，每班薪資800元。被告自92年9月起至98年
    6月止實領薪資為2,289,475元。
  (二)被告在當月全勤（指每月不工作之時間不超過6日）時，被
    告如於每月之公休日上班（各班別均為8小時），被告除領
    加班費（按該班別薪資之1.7057倍計算，例如：被告97年5
    月公休日加上早班1次，其加班費為700×1.7057＝1,194，
    元以下四捨五入）外，亦加領中班費750元。
  (三)被告於92年9月至原告公司任職時，原告公司之負責人為甲○○，迄至97年4月22日才改由乙○○為原告公司之負責人
    （臨時管理人）。但原告公司對於被告薪資發放之計算方式
    ，並不因原告公司變更負責人而有不同。
四、原告主張：被告為中班按日計薪人員，每班薪資750元，98
    年3月調整為760元，若被告除上中班外，另上早班或晚班，
    符合勞動基準法之加班規定時，早班加班，每班薪資1,194
    元；晚班加班，每班薪資1,364元。被告係Ｂ卡日薪人員，
    原告每月分2次給付薪資，經原告依被告打卡紀錄及上開薪
    資計算，被告自92年9月起至98年6月止可領薪資為1,613,92
    6元，實領薪資為2,289,475元，溢領薪資675,549元，原告
    僅先就其中540,850元請求等語。被告則辯稱如上。則本件
    兩造爭執點厥在於：兩造間就被告薪資給付方面之勞動契約
    約定內容為何？經查：
  (一)按民事訴訟如係由原告主張權利者，應先由原告負舉證之責
    ，若原告先不能舉證，以證實自己主張之事實為真實，則被
    告就其抗辯事實即令不能舉證，或其所舉證據尚有疵累，亦
    應駁回原告之請求。又請求履行債務之訴，除被告自認原告
    所主張債權發生原因之事實外，應先由原告就其主張此項事
    實，負舉證之責任，必須證明其為真實後，被告於其抗辯事
    實，始應負證明之責任，此為舉證責任分擔之原則（最高法
    院17年上字第917號、43年臺上字第377號判例意旨參照）。
    本件原告主張「被告自92年9月起至98年6月止可領薪資為1,
    613,926元，實領薪資為2,289,475元，溢領薪資675,549元
    」之事實，既為被告所否認。準此，原告自應就此積極有利
    之事實負舉證責任。
  (二)原告公司採三班輪班制，早班8至16時，每班薪資700元；中
    班16至0（24）時，每班薪資750元，98年3月調整為760元；
    晚班0至8時，每班薪資800元。被告自92年9月起至98年6月
    間任職被告公司，擔任中班按日計薪人員（Ｂ卡日薪人員）
    ，中班16至0（24）時，每班薪資750元，98年3月調整為760
    元；晚班0至8時，每班薪資800元。被告自92年9月起至98年
    6月止實領薪資為2,289,475元。被告在當月全勤（指每月不
    工作之時間不超過6日）時，被告如於每月之公休日上班（
    各班別均為8小時），被告除領加班費（按該班別薪資之1.7
    057倍計算，例如：被告97年5月公休日加上早班1次，其加
    班費為700×1.7057＝1,194，元以下四捨五入）外，亦加領
    中班費750元。被告於92年9月至原告公司任職時，原告公司
    之負責人為甲○○，迄至97年4月22日才改由乙○○為原告
    公司之負責人（臨時管理人）。但原告公司對於被告薪資發
    放之計算方式，並不因原告公司變更負責人而有不同等情，
    為兩造所不爭執，並有原告製作之被告可領金額、實領金額
    及溢領金額一覽表、照片1張、被告92年9月至98年6月打卡
    紀錄表1份、原告公司之變更登記表及乙○○之戶籍謄本（
    見本院卷第9至82頁、本院卷第146至150頁）為證，堪信屬
    實。
  (三)證人甲○○即被告任職時之原告公司負責人證稱：「他（指
    被告）是日薪人員，並分為早、中、晚三班分別為日薪700
    、750、800元，休假是每個月有6天（隔週休2日），另有例
    假日，全勤的話有獎金3千元，我當時立下規矩所謂全勤只
    要事假當月不超過6日，另公司強制他休假，休假的日數一
    樣有薪水，這兩種情形都有全勤獎金。我是指每月的例假6
    日不是勞工額外請休假，6日例假可以集中一起休完。如果
    事假當月不超過6日，加計例休6日，一個月休息達12天的話
    就不能領全勤。因為已經超過6日。間接員工是依單一薪俸
    ，直接人員是依日薪三班制不同價格計算。（問：在你擔任
    負責人期間，是否有發生員工溢領薪資或誤發薪水的情形？
    ）兩種情形都沒有。」等語（見本院卷第126頁正反面），
    核與證人丙○○即原告公司總經理證稱：「（問：被告到原
    告公司任職由誰與他接洽？）由小姐跟他接洽，我後來跟他
    說明是當日薪人員，並分為早、中、晚三班分別為日薪700
    、750、800元，其他未談到部分依勞動基準法，沒有談到休
    假的事。當初被告上班時沒有週休2日，休假及工作時數部
    分是依勞動基準法規定，全勤也有獎金。」等語相符，又被
    告於92年9月至原告公司任職時，原告公司之負責人為甲○○，迄至97年4月22日才改由乙○○為原告公司之負責人（
    臨時管理人）等情，已如前述，而原告公司既由其負責人甲○○決定，並與被告成立明示或默示（近5年來兩造對於被
    告薪資發放之計算方式及金額均無異議之事實）之勞動契約
    ，而由原告公司依該計算方式及金額發放薪資予被告受領無
    誤，其期間達約5年期間，則負責人甲○○此項決定，縱未
    經原告公司之股東會或董事會通過或決議，亦僅涉及原告公
    司與負責人甲○○間公司內部之關係，並不影響被告應徵時
    起在該期間內，兩造間約定之給薪方式之效力。故就每月全
    勤獎金3千元及加班費發放部分，應以證人甲○○之證詞為
    可採，證人丙○○既證稱：休假及工作時數部分是依勞動基
    準法規定，全勤也有獎金等語，復又證稱：日薪人員就是有
    做才有錢。沒有上班就不需要支付給被告等語，即有前後矛
    盾，故證人丙○○證稱：日薪人員就是有做才有錢。沒有上
    班就不需要支付給被告等語，尚無足採。況於97年4月22日
    原告公司改由乙○○為負責人後迄至98年6月止，原告公司
    對於被告之薪資發放亦均依照原來之計算方式及金額為之，
    並未改變。再者，臺北縣政府勞工局98年11月23日北勞安字
    第0980979691號函（見本院卷第121頁）亦確認原告公司與
    所僱作業人員間計薪方式為日薪制，並另有約定公休制度及
    全勤獎金之計給方式無誤。故由上可知，兩造間就被告薪資
    給付方面之勞動契約約定內容為，被告係依日薪三班制不同
    價格計算，即早、中、晚三班分別為日薪700、750、800元
    ，休假是每個月有6天（隔週休2日），全勤的話有獎金3千
    元，所謂全勤是指每月不工作之時間不超過6日（含例假及
    事假之休息在內，另原告公司強制被告休假，休假的日數一
    樣有薪水，且有全勤獎金）。被告在甲○○為原告公司負責
    人之近5年期間，並未發生員工溢領薪資或誤發薪水的情形
    ，且於97年4月22日原告公司改由乙○○為負責人後迄至98
    年6月止，原告公司對於被告之薪資發放亦均依照原來之計
    算方式及金額為之，並未改變至明。是原告主張：依證人丙○○所證述被告為日薪人員，有上工才有薪資。被告如於公
    休日上班，被告除領加班費外，不得加領中班費750元等語
    ，尚乏依據，洵難採信。
  (四)按「為規定勞動條件最低標準，保障勞工權益，加強勞雇關
    係，促進社會與經濟發展，特制定本法；本法未規定者，適
    用其他法律之規定。雇主與勞工所訂勞動條件，不得低於本
    法所定之最低標準。」、「雇主延長勞工工作時間者，其延
    長工作時間之工資依左列標準加給之：一、延長工作時間在
    二小時以內者，按平日每小時工資額加給三分之一以上。二
    、再延長工作時間在二小時以內者，按平日每小時工資額加
    給三分之二以上。三、依第三十二條第三項規定，延長工作
    時間者，按平日每小時工資額加倍發給之。」、「勞工每日
    正常工作時間不得超過八小時，每二週工作總時數不得超過
    八十四小時。」、「勞工每七日中至少應有一日之休息，作
    為例假。」、「紀念日、勞動節日及其他由中央主管機關規
    定應放假之日，均應休假。」、「勞工在同一雇主或事業單
    位，繼續工作滿一定期間者，每年應依左列規定給予特別休
    假：一、一年以上三年未滿者七日。二、三年以上五年未滿
    者十日。三、五年以上十年未滿者十四日。四、十年以上者
    ，每一年加給一日，加至三十日為止。」、「第三十六條所
    定之例假、第三十七條所定之休假及第三十八條所定之特別
    休假，工資應由雇主照給。雇主經徵得勞工同意於休假日工
    作者，工資應加倍發給。因季節性關係有趕工必要，經勞工
    或工會同意照常工作者，亦同。」，勞動基準法第1條、第
    24條、第30條第1項、第36條、第37條、第38條、第39條定
    有明文。本件被告在當月全勤（指每月不工作之時間不超過
    6日）時，被告如於每月之公休日上班（各班別均為8小時）
    ，被告除領加班費（按該班別薪資之1.7057倍計算，例如：
    被告97年5 月公休日加上早班1次，其加班費為700×1.7057
    ＝1,194，元以下四捨五入）外，亦加領中班費750元，且原
    告公司對於被告薪資發放之計算方式，並不因原告公司變更
    負責人（即原告公司負責人為甲○○，於97年4月22日才改
    由乙○○為原告公司之負責人）而有不同。被告在甲○○為
    原告公司負責人之近5年期間，並未發生員工溢領薪資或誤
    發薪水的情形，均已如前述。足見被告在當月全勤時，被告
    如於公休日（未休）加班，其加班費為該班別（各班別均為
    8小時）薪資之1.7057倍計算，再加上原來中班日薪薪資750
    元，即為原來中班日薪薪資之2.7057倍，顯高於勞動基準法
    24條、第39條規定。是兩造間有關公休日（未休）加班部分
    顯有此約定，且該約定並不違反勞動基準法，應屬有效。本
    件兩造間有關公休日（未休）加班部分既有上開約定，核屬
    上開行政院勞工委員會96年8月7日勞動2字第0960130600號
    函釋之「另有約定」情形。是原告主張兩造間並未約定公休
    給薪750元及公休加班（1,279＋750）等語，亦乏依據，不
    足採信。
  (五)承上，並依上開原告製作之被告可領金額、實領金額及溢領
    金額一覽表、照片1張、被告92年9月至98年6月打卡紀錄表1
    份（見本院卷第9至82頁）所示，可知被告每月實領薪資金
    額，除依約領中班日薪薪資、每月有6天公休日（可分開或
    集中休息，亦即每月公休日不逾6天；另原告公司如強制被
    告休假，休假的日數一樣有薪水，且有全勤獎金，此二者均
    算全勤，可領全月日數之中班日薪薪資）、全勤獎金3千元
    、按薪資1.7057倍計算之加班費及「補貼」費用外，尚有其
    他費用，並非僅原告所主張之薪資項目、計算方式及可領金
    額，原告就此部分之主張並未舉證以實其說，自難採信。又
    原告公司對於被告薪資發放之計算方式，並不因原告公司變
    更負責人（即原告公司負責人為甲○○，於97年4月22日才
    改由乙○○為原告公司之負責人）而有不同。被告在甲○○
    為原告公司負責人之近5年期間，並未發生員工溢領薪資或
    誤發薪水的情形，均已如前述。足見被告並無溢領薪資情形
    。
五、從而，原告依不當得利之法律關係，請求被告給付如訴之聲
    明所示，為無理由，應予駁回。
六、本件事證已臻明確，兩造其餘攻擊、防禦方法及舉證，經本
    院審酌後，認對於判決結果均無影響，爰不一一論述，併此
    指明。
據上論結，本件原告之訴為無理由，依民事訴訟法第78條判決如
主文。
中    華    民    國    99    年    1     月    14    日
                  民事第三庭    法  官  楊千儀
以上正本係照原本作成。
如對本判決上訴，須於判決送達後20日內向本院提出上訴狀（需
按他造人數附繕本）。
中    華    民    國    99    年    1     月    14    日
                                書記官  劉鴻傑

司法院資訊處製作；財團法人民間司法改革基金會備份。
